【裁判字號】    90,判,882
【裁判日期】    900524
【裁判案由】    商標撤銷
【裁判全文】
最  高  行  政  法  院  判  決                      九十年度判字第八八二號
    原      告  康那香企業股份有限公司
    代  表  人  甲○○
    被      告  經濟部智慧財產局（承受原經濟部中央標準局業務）
    代  表  人  陳明邦
右當事人間因商標撤銷事件，原告不服行政院中華民國八十八年七月二十九日台八八
訴字第二九一七七號再訴願決定，提起行政訴訟。本院判決如左：
    主  文
原告之訴駁回。
訴訟費用由原告負擔。
    事  實
緣原告於七十一年七月二十二日以「圓滿意」商標，指定使用於當時商標法施行細則
第一類之各種藥品、衛生醫療補助品、衛生棉及其他應屬本類之一切商品申請註冊，
經原處分機關經濟部中央標準局（八十八年一月二十六日改制為經濟部智慧財產局）
審查核准，列為註冊第一九九一八○號商標，並申准延展專用期間自八十一年十二月
十六日至九十一年十二月十五日止，嗣關係人美商．美國道禮以註冊第一九九一八○
號商標違反當時商標法第三十一條第一項第二款及第二項之規定，對之申請撤銷，案
經原處分機關以中台處字第八七○○六六號商標撤銷處分書為註冊第一九九一八○號
、第一九九一八一號及第二○三○九六號商標指定使用之商品除衛生棉商品外，其餘
「藥品、衛生醫療補助品及其他應屬本類之一切商品」之專用權應予撤銷之處分。原
告不服，循序提起訴願、再訴願，遞遭決定駁回，遂提起行政訴訟。茲摘兩造訴辯
意旨如次：
原告起訴意旨略謂：查原告所有之「圓滿意」商標係為國內知名企業之股票上市公司
所有，其中經營各種紙類，棉料製品行銷國內外，且長期於各媒體間大肆廣告，並於
使用該商標「圓滿意」已有相當的歷史，漸而成為消費大眾所熟悉之著名商標，其漸
為大眾所熟知之企業品牌，其產品包括如：衛生棉、紙尿褲、面紙、餐紙巾等，其中
以衛生棉產品最受消費者的青睞，惟該衛生棉產品是否與「衛生醫療補助品」為同一
項目之界定，倘如原處分書以及訴願決定書中所述「衛生棉」與「衛生醫療補助品」
分屬第五類及第十類之商品，及「衛生醫療補助品」係為多種商品之統稱，二者無法
相提並論，惟「衛生醫療補助品」既然是多種商品的統稱，何以認「衛生棉」不屬於
該類別，再者一般人因「衛生棉」產品之消費族群係為女性消費者，且其所需之使用
週期與使用之數量均極為龐大，故於一般市面之便利商店中均有銷售，而誤認該產品
僅為日常用品；然事實上，「衛生棉」產品於婦產科中手術後仍是一項不可欠缺之商
品，如婦女產後或生理上月事之異疾等，均需衛生棉的輔助及使用，且由於一般女性
之衛生習慣的不同，其所使用該產品的角度也不相同，如有些女性使用者較講究衛生
觀念，為達到保持衛生的目的，於平常（意指不於月事期間）亦使用該產品。綜言之
，該產品所運用之範圍相當廣泛，若將其歸納於「衛生醫療補助品」內亦無不當，為
此，原處分及一再訴願決定認事用法，殊有違誤，請判決撤銷再訴願決定、訴願決定
及原處分等語。
被告答辯意旨略謂：按商標註冊後無正當事由迄未使用已滿三年者，商標主管機關應
依職權或據利害關係人申請撤銷商標專用權，為當時商標法第三十一條第一項第二款
前段所規定。又「前項第二款之撤銷得就註冊商標所指定之一種或數種商品為之。」
復為同法條第二項所明定。本件系爭註冊第一九九一八○號「圓滿意」商標係於八十
一年十二月十五日獲准延展註冊，據關係人檢送之徵信公司調查報告等證據資料，堪
認系爭註冊第一九九一八○號「圓滿意」商標及其聯合第一九九一八一號「圓滿意
SUREX」暨第二○三○九六號「圓滿意及圖」商標僅使用於指定商品中之衛生棉商品
，其餘「藥品、衛生醫療補助品及其他應屬本類之一切商品」均有繼續停止使用已滿
三年之情事。原告雖稱其使用圓滿意衛生棉商品可視為衛生醫療補助品之使用，系爭
商標應保留衛生棉及衛生醫療補助品二項商品云云，惟依當時商標法第三十一條第一
項第二款及第二項之規定，註冊商標必須就其指定使用之商品逐一使用，始無當時商
標法第三十一條第一項第二款及第二項規定之適用；又衛生醫療補助品係多種商品之
綜合統稱，其與衛生棉商品，並不相當，自難以有使用於衛生棉商品之事實，而謂衛
生醫療補助商品亦有使用。原告既僅使用系爭商標於衛生棉商品，其指定使用之商品
除衛生棉商品外，其餘之藥品、衛生醫療補助品及其他應屬本類之一切商品即有已滿
三年未使用之事實，有違當時商標法第三十一條第一項第二款及第二項之規定，乃為
註冊第一九九一八○號、第一九九一八一號及第二○三○九六號商標指定使用之商品
除衛生棉商品外，其餘藥品、衛生醫療補助品及其他應屬本類之一切商品之專用權，
應予撤銷之處分。另訴願決定以關係人檢送萬國工商徵信事業有限公司八十六年八月
十九日調查報告記載「本案欲查證之圓滿意商標目前僅使用於衛生棉產品上，並未使
用其他項目之產品上」，佐以原告登記基本資料查詢影本、產品目錄正本及其營業二
處副理彭瑤中名片等證據資料，暨原告八十六年十二月六日提出之書面答辯，並無其
他事證可得憑信其有使用於各種藥品、衛生醫療補助用品及其他應屬本類之一切商品
或各種醫療補助品、中西藥品等情。且系爭註冊第一九九一八○號「圓滿意」商標及
其第一九九一八一號「圓滿意SUREX」暨第二○三○九六號「圓滿意及圖」聯合商標
所指定使用之商品，均將衛生棉與衛生醫療補助品或醫療補助品並列，是衛生醫療補
助品係多種商品之綜合統稱，與衛生棉商品並不相當，自難以有使用於衛生棉商品之
事實而謂衛生醫療補助品商品亦有使用。至訴稱關係人若以衛生醫療補助品之一提出
申請並銷售，易與系爭商標產生聯想，致有混淆誤認之虞一節，與當時商標法第三十
一條第一項第二款及第二項規定之適用無涉，遂駁回其訴願，並經行政院駁回其再訴
願，經核並無不當。原告復執前詞爭執，仍難認為有理由，本件原處分及原決定，並
無違誤，請判決駁回原告之訴等語。
    理  由
按商標註冊後無正當事由迄未使用已滿三年者，商標主管機關應依職權或據利害關係
人申請撤銷商標專用權，為當時商標法第三十一條第一項第二款前段所規定。又「前
項第二款之撤銷得就註冊商標所指定之一種或數種商品為之。」復為同法條第二項所
明定。本件原告於七十一年七月二十二日以「圓滿意」商標，指定使用於當時商標法
施行細則第一類之各種藥品、衛生醫療補助品、衛生棉及其他應屬本類之一切商品申
請註冊，經原處分機關經濟部中央標準局（八十八年一月二十六日改制為經濟部智慧
財產局）審查核准，列為註冊第一九九一八○號商標，並申准延展專用期限自八十一
年十二月十六日至九十一年十二月十五日止，嗣關係人美商．美國道禮以註冊第一九
九一八○號商標違反當時商標法第三十一條第一項第二款及第二項之規定，對之申請
撤銷，案經原處分機關以中台處字第八七○○六六號商標撤銷處分書為註冊第一九九
一八○號、第一九九一八一號及第二○三○九六號商標指定使用之商品除衛生棉商品
外，其餘「藥品、衛生醫療補助品及其他應屬本類之一切商品」之專用權應予撤銷之
處分。原告訴稱其使用系爭「圓滿意」商標已有相當的歷史，且長期於各媒體間大肆
廣告，漸而成為消費大眾所熟悉之著名商標，其產品包括：衛生棉、紙尿褲、面紙、
餐紙巾等，其中以衛生棉產品最受消費者的青睞，惟因該衛生棉產品之消費族群係為
女性消費者，且使用之數量極為龐大，故於一般市面之便利商店中均有銷售，而被誤
認該產品僅為日常用品，然事實上，「衛生棉」產品於婦產科中手術後仍是一項不可
欠缺之商品，且有些女性為達到保持衛生的目的，於平常亦使用該產品，該產品所運
用之範圍相當廣泛，若將其歸納於「衛生醫療補助品」內亦無不當云云。查系爭註冊
第一九九一八○號「圓滿意」商標及其第一九九一八一號「圓滿意SUREX」聯合商標
，均指定使用於當時商標法施行細則第一類之各種藥品、衛生醫療補助品、衛生棉及
其他應屬本類之一切商品，第二○三○九六號「圓滿意及圖」聯合商標係指定使用於
各種醫療補助品、中西藥品、衛生棉等商品，有商標註冊簿可稽。而據關係人檢送之
萬國工商徵信事業有限公司調查報告、原告公司登記基本資料、產品目錄等資料，原
告公司雖有衛生棉、紙尿褲及紙巾等產品，惟均使用不同之商標品名，系爭「圓滿意
」商標目前僅使用於衛生棉產品上，並未使用在其他項目之產品上，堪認系爭註冊第
一九九一八○號「圓滿意」商標及其聯合第一九九一八一號「圓滿意SUREX」暨第二
○三○九六號「圓滿意及圖」商標僅使用於指定商品中之衛生棉商品，其餘「藥品、
衛生醫療補助品及其他應屬本類之一切商品」均有繼續停止使用已滿三年之情事。且
系爭註冊商標所指定使用之商品，均將衛生棉與衛生醫療補助品或醫療補助品並列，
是衛生醫療補助品與衛生棉商品並不相當，自難以有使用於衛生棉商品之事實而謂衛
生醫療補助品商品亦有使用。又依當時商標法第三十一條第一項第二款及第二項之規
定，註冊商標必須就其指定使用之商品逐一使用，始無當時商標法第三十一條第一項
第二款及第二項規定之適用；原告既僅使用系爭商標於衛生棉商品，其指定使用之商
品除衛生棉商品外，其餘之藥品、衛生醫療補助品及其他應屬本類之一切商品有已滿
三年未使用之事實，有違當時商標法第三十一條第一項第二款及第二項之規定，被告
乃為註冊第一九九一八○號、第一九九一八一號及第二○三○九六號商標指定使用之
商品除衛生棉商品外，其餘藥品、衛生醫療補助品及其他應屬本類之一切商品之專用
權，應予撤銷之處分，揆諸首揭說明，並無違誤，一再訴願決定遞予維持，亦無不合
，原告起訴論旨，難認有理由，應予駁回。
據上論結，本件原告之訴為無理由，爰依行政訴訟法施行法第二條、行政訴訟法第九
十八條第三項前段，判決如主文。
中    華    民    國     九十        年      五      月     二十四      日
                    最 高 行 政 法 院  第 三 庭
                                審 判 長 法  官      曾  隆  興
                                         法  官      劉  鑫  楨
                                         法  官      徐  樹  海
                                         法  官      鄭  淑  貞
                                         法  官      林  家  惠
右  正  本  證  明  與  原  本  無  異
                                         法院書記官  阮  桂  芬
中    華    民    國     九十        年      五      月     二十四      日


司法院資訊處製作；財團法人民間司法改革基金會備份。
